【裁判字號】    96,建上易,22
【裁判日期】    970326
【裁判案由】    給付工程款
【裁判全文】
臺灣高等法院高雄分院民事判決        96年度建上易字第22號
上  訴  人  弼鴻營造有限公司
法定代理人  丙○○
                        樓之1
訴訟代理人  龔正文律師
複 代 理人  乙○○
                        樓之1
被上訴人    澎湖縣政府
法定代理人  甲○○
訴訟代理人  洪錫鵬律師
上列當事人間請求給付工程款事件，上訴人對於民國96年10月29
日臺灣澎湖地方法院96年度訴字第1 號第一審判決提起上訴，本
院於民國97年3 月12日言詞辯論終結，判決如下：
    主  文
上訴駁回。
第二審訴訟費用由上訴人負擔。
    事實及理由
一、本件上訴人主張：(一)上訴人於民國93年1 月2 日與被上訴人
    所屬文化局（原名稱為澎湖縣文化局，於96年7 月1 日始更
    名為澎湖縣政府文化局）就「演藝廳屋頂防漏修復工程」（
    下稱系爭工程）簽訂工程採購契約（下稱系爭契約），約定
    工程款為新臺幣（下同）1,619,000 元。上訴人於93年2 月
    26日完工，並於93年3 月11日由兩造及監造單位會同驗收完
    成，被上訴人亦於93年3 月19日給付工程款完畢。(二)完工後
    ，被上訴人分別於93年6 月7 日、94年1 月21日、94年4 月
    29日以系爭工程有漏水情形，通知上訴人進場修復，上訴人
    分別於93年6 月12日、94年4 月12日、94年7 月16日派員前
    往修復。第1 次修復後，漏水情形仍未改善，上訴人發現問
    題是出在「PVC 防水毯」本身之材質，依原設計之施工法無
    法承受澎湖當地之海風強烈吹襲及侵蝕，為求治本，遂建議
    被上訴人採取與原設計內容不同之新的施工法及材質，但被
    上訴人不接受。上訴人為維護商譽及顧全大局，迫於無奈仍
    派員按原設計之規定修復。(三)94年7 月16日第3 次派員前往
    修復，於94年7 月21日修復完畢後，系爭工程又於94年8 月
    8 日發生漏水情形，被上訴人仍要求上訴人進場修復，因被
    上訴人漠視問題之所在，上訴人遂於95年1 月6 日向行政院
    公平交易委員會申請調解，於95年3 月24日調解會議進行期
    間，上訴人允諾於95年4 月10日進場修復，並建議採用新的
    工法以及材質（即PU防材），被上訴人於95年4 月17日函覆
    上訴人再補充採用新工法之可行性，並未表示反對，上訴人
    遂於95年4 月20日表明將採用所建議之新的工法以及材質進
    場修復，為被上訴人所同意，上訴人乃於95年5 月12 日 撤
    回調解申請。上訴人依新的工法及材質施作完成後，並經澎
    湖縣政府文化局於95年9 月19日驗收完畢。(四)系爭工程驗收
    後，所發生之漏水情形係因原施工方式設計不良所致，非可
    歸責於上訴人，非屬上訴人保固責任範圍，故上訴人於94年
    8 月1 日函文給被上訴人表示就94年7 月16日進場修復部分
    要「修復計價」，此部份之修復費用為254,200 元，上訴人
    係在無義務之情形下所為之修繕，是依無因管理之法律關係
    請求被上訴人給付此部分之修復費用254,200 元。(五)被上訴
    人於95年4 月17日覆函上訴人，表示同意上訴人採用新的工
    法及新的材質施作，此為變更設計，兩造間應成立新的承攬
    契約，上訴人亦已依新的承攬契約完成缺失改善，費用總計
    為690,900 元，上訴人自可依承攬契約之法律關係請求被上
    訴人給付此部分報酬690,900 元。為此，爰依無因管理及新
    承攬契約之法律關係，提起本件訴訟。聲明求為判決: 被上
    訴人應給付上訴人945,100 元，及自起訴狀繕本送達翌日起
    至清償日止，按年息5%計算之利息等語。
二、被上訴人則以：(一)依系爭契約第16條第1 項之規定，系爭工
    程自驗收合格之日起，由上訴人保固3 年，故上訴人於93年
    3 月11日驗收完畢當日即簽立「工程採購保固切結書」（下
    稱系爭保固切結書），保固期間自93年3 月11日起至96年3
    月10日止。系爭工程驗收後，所發生之漏水情形，係因上訴
    人施工有瑕疵所致，依系爭契約書第16條第3 項之規定，此
    乃屬保固範圍，故上訴人多次進廠修復均係在履行其保固責
    任，自不得請求修復費用。(二)被上訴人同意上訴人採用新的
    工法修復後，上訴人於95年6 月14日以弼字第95035 號函知
    澎湖縣政府文化局稱：「有關本公司承攬演藝廳屋頂防漏修
    復工程，因『保固』期間漏水，本公司將儘速派員進場修復
    ，... 」，已表明願負維修保固責任，被上訴人並未與上訴
    人成立任何新的承攬契約，更無變更設計可言，被上訴人自
    無須就上訴人於95年6 月至95年9 月間進場修復部分再支付
    承攬報酬。(三)依照系爭契約附件「屋頂防漏工程」第2 條(1)
    之約定，上訴人須於施工前提出材料檢驗合格報告書供被上
    訴人審查，且第3 條(1)約定，上訴人施工前應提出之材料檢
    驗合格報告書應包括耐候及老化試驗2 項，然上訴人僅提出
    耐寒測試報告，其餘之檢驗報告則未提出，被上訴人一再要
    求上訴人補正，上訴人迄今仍未補正，此責任非可歸責於被
    上訴人。聲明求為判決：駁回上訴人之訴。
三、原審判決上訴人敗訴，上訴人不服，提起上訴，上訴聲明求
    為判決：(一)原判決廢棄。(二)被上訴人應給付上訴人945,100
    元，及自起訴狀繕本送達翌日起至清償日止，按年息5%計算
    之利息。被上訴人則答辯聲明求為判決: 駁回上訴。
四、兩造不爭執事項如下:
  (一)上訴人與澎湖縣政府文化局就系爭工程，於93年1 月2 日簽
    訂系爭契約，約定工程款為1,619,000 元，系爭工程於93年
    3 月11日驗收完畢，上訴人並於當日簽立系爭保固切結書，
    保固期間為3 年，自93年3 月11日起至96年3 月10日止。被
    上訴人並於93年3 月19日給付系爭工程款完畢。
  (二)系爭工程驗收後，演藝廳屋頂分別於93年6 月7 日、94年1
    月21日、94年4 月29日發生下雨漏水之情形，上訴人分別於
    93 年6月12日、94年4 月12日、94年7 月16日至94年7 月21
    日間派員前往修復。修復後，又於94年8 月8 日發生漏水情
    形，上訴人與澎湖縣政府文化局在95年5 月間，達成共識，
    就系爭工程之修復採用新的工法施作，上訴人乃於95年6 月
    至95年9 月間進場修復完成。兩造並於95年9 月19日書立缺
    失改善驗收紀錄表，確認缺失已經改善完成。
  (三)上訴人於94年7 月16日進場修復前，並未告訴被上訴人修復
    費用為254,200 元；又上訴人於95年6 月間依新的工法施作
    前，亦未告訴被上訴人修復費用需690,900 元。
五、兩造之爭執事項如下: (一)系爭工程驗收後，發生漏水情形，
    係因被上訴人就施工方式設計不良所致抑上訴人施工有瑕疵
    所造成？(二)上訴人於94年7 月16日至同年月21日進場修復漏
    水情形，是否屬其保固責任範圍? 上訴人依無因管理之法律
    關係請求被上訴人給付此部分之修復費用254,200 元，有無
    理由？(三)上訴人於95年6 月至95 年9月間進場採用新的工法
    及材質施作修復，係屬其保固責任範圍抑另成立新的承攬契
    約？上訴人依新承攬契約之法律關係，請求被上訴人給付此
    項修復費用總計690,900 元之報酬，有無理由？茲就此爭執
    點分述如下:
（一）系爭工程驗收後，發生漏水情形，係因被上訴人就施工方
      式設計不良所致抑上訴人施工有瑕疵所造成？
    1.上訴人主張系爭工程驗收後，發生漏水情形，係因被上訴
      人就施工方式設計不良所致，非可歸責於上訴人等語，為
      被上訴人所否認，並辯稱發生漏水情形，係因上訴人施工
      有瑕疵所造成。查，原審就系爭工程驗收後，發生漏水情
      形之原因，送請財團法人台灣營建防水技術協進會鑑定之
      結果，認為：「‧‧‧八、初勘結果：1.本工程造成漏水
      之主要原因，應係所採用之防水材料，非屬『外露型』材
      料，故在施工完了，經一段時間後，防水膜即已劣化，在
      材料強度已減弱下，不堪收縮或負風壓之拉拔力量，造成
      破裂。2.從所提供之契約資料判讀，其於設計規範中，材
      料的採用乙節，的確規定係屬『外露型』之規格，且有施
      工前送審之規定，故殊難認定有設計錯誤或不良。3.惟從
      實際執行面之資料研判，本案應屬執行上之疏失，蓋材料
      規格中之『老化試驗』及『耐候測試』等，即為外露型材
      料之規格要求，而規範中對此二項規格規定『可由原廠商
      提供檢驗合格報告，經建築師同意後使用』。然經查，實
      際上，廠商（即上訴人）並未提出此二項目之合格報告及
      施工計劃，但業主（即被上訴人）卻准其施作，確有執行
      上之瑕疵。九、報告內容說明：1.本工程經檢視原設計規
      範，確定係採用以防水層為完成面之『外露型防水工法』
      無誤。而一般PVC 防水材料可分為『外露型使用』、『非
      外露型使用』者，而本案之規範已明確指出出材料應有之
      性能，故於設計上已無錯誤或不良之虞。2.至於承包廠商
      主張『其業已按合約規定，將材料送檢合格後再施作』乙
      節，經查，其材料送檢項目只是為驗證『施工當時狀態之
      物理性能』而已，並非以『經一定條件之紫外線、臭氧等
      處理後之長期外露使用之物理性能』，故難以評斷其是否
      適用於外露型使用。因此，雖規格中之『老化試驗』及『
      耐候測試』等二項目，規定之測試時間2500小時太長，致
      使現場無法抽樣測試，確有不合理之處，然其要求廠商自
      行提供檢驗合格報告以示負責，於設計之責任區分上，亦
      無不可也相當明確，故設計上並無疏失。而本案業主於施
      工前，並未要求其提出關鍵之試驗報告，即准予施作，則
      確為執行上之瑕疵。3.另經現場詢問廠商及參照業主提供
      之材料審查資料，均已明白指出所使用之材料為『隧道用
      』防水膜，因此材料使用錯誤幾無疑義，故本會認為並不
      需現場取樣提送分析，已可認定。4.至於浮貼工法之PVC
      防水膜是否不適用於海島型、季風較強之地域，則無此限
      制。蓋PVC 防水膜，雖在我國較少使用，但在歐洲及日本
      使用量相當大，甚至有使用於靠海邊且空曠之大型機場等
      建築物，其最大陣風之考量亦有達17級者，故並非此一工
      法不適用於海島型、季風較強的地域。」，有財團法人台
      灣營建防水技術協進會致原審函所附之96年7 月3 日初勘
      報告書在卷可參（見原審卷第177 頁至181 頁），準此鑑
      定內容，足認系爭工程之原設計包括工法及材料使用在內
      均無錯誤或不良之情形，系爭工程之所以發生漏水情形係
      因上訴人施作使用之「隧道用」防水膜係屬「非外露型」
      規格，與原設計規定之「外露型」規格不符，意即係「材
      料使用錯誤」所造成，而依據系爭契約之約定，材料係由
      上訴人提供，上訴人使用材料錯誤而造成漏水情形，自應
      屬施工瑕疵，上訴人主張系爭工程發生漏水情形係因系爭
      工程之原設計施工方式不良所造成云云，不足採信。被上
      訴人辯稱系爭工程發生漏水情形，係因上訴人施工有瑕疵
      所造成等情，尚堪採信。
    2.次查，系爭契約附件「屋頂防漏工程」第2 條(1)、(3)及第
      3 條(1)雖分別約定：「‧‧‧上述防水材提送之檢驗報告
      須由商品檢驗局、公立學術機構或中華民國實驗室（CNLA
      ）認證體系認可之檢驗機構出具之檢驗合格之檢驗報告。
      」、「材料進場後須由業主或建築書會同承包商抽驗送商
      品檢驗局、公立學術機構或中華民國實驗室（CNLA）認證
      體系認可之檢驗機構（由業主或建築師指定）檢驗合格後
      方得施工。」、「‧‧‧耐候及老化試驗可由原廠提供檢
      驗合格報告，經建築師同意後使用。」，有該附件在卷可
      稽（見原審卷第85至86頁），準此，上訴人施工前就所使
      用之防水材料應提出由商品檢驗局、公立學術機構或中華
      民國實驗室認證體系認可之檢驗機構出具之包括耐候及老
      化試驗2 項檢驗合格之報告書，應堪認定。又系爭契約附
      件「屋頂防漏工程」第5 條材料檢驗項目(1)耐候防水毯:
      試驗項目雖規定為1.拉力強度。2.撕裂強度。3.水溶性物
      。4.加熱減量（見原審卷第87頁），然此僅係就耐候防水
      毯之拉力強度、撕裂強度、水溶性物及加熱減量部分所為
      之特別規定，非謂上訴人施工前就所使用之防水材料所應
      提出之檢驗合格報告書僅限於上開項目，而不包括耐候及
      老化試驗2 項，是上訴人主張依系爭契約附件「屋頂防漏
      工程」第5 條規定的檢驗項目並無老化與耐候測試2 項，
      且被上訴人未要求，故上訴人毋庸提出耐候及老化試驗2
      項檢驗合格之報告書云云，不足採信。
    3.又查，上訴人迄今仍未提出耐候及老化試驗2 項檢驗合格
      之報告書等情，為兩造所不爭執，被上訴人雖於上訴人進
      場施工前，未依約要求上訴人提出耐候及老化試驗2 項檢
      驗合格之報告書，但上訴人仍應提供符合系爭契約所規定
      之耐候及老化2 項檢驗合格標準之防水材料，非謂上訴人
      即可使用不合系爭契約規定之耐候及老化2 項檢驗合格標
      準之防水材料施作，是上訴人主張系爭工程所使用之防水
      材料，經被上訴人審查通過，上訴人自無須就材料之使用
      錯誤負保固責任云云，亦無足取。
    4.另系爭契約第16條第1 、3 款、第18條第6 款分別約定：
      「本工程自全部完工經驗收合格之日起，由廠商（即上訴
      人）保固3 年。」、「凡在保固期內發生瑕疵，應由廠商
      於機關指定之期限內負責免責無條件改正。」、「廠商依
      契約規定應履行之責任，不因機關對於廠商履約事項之審
      查、認可或核准行為而減少或免除」（見原審卷第37、41
      頁）；契約附件「屋頂防漏工程」第2 條(9)復約定：「本
      工程為責任施工，由承包商負全部責任，責任施工廠商，
      以確保施工工程品質。」（見原審卷第85頁）。是由兩造
      上述約定事項，可知上訴人對於在保固期間內，系爭工程
      所發生之瑕疵，負有修復之保固責任。查，系爭工程驗收
      後，分別於93年6 月7 日、94年1 月21日、94年4 月29日
      及94 年8月8 日發生下雨漏水之情形，上訴人分別於93年
      6 月12 日 、94年4 月12日、94年7 月16日至94年7 月21
      日間、及95 年6月至95年9 月間派員進場修復等情，為兩
      造所不爭執，而系爭工程發生漏水情形，係因上訴人使用
      錯誤之材料施工所致，已如前述，且發生漏水時間均係在
      保固期間，自應屬上訴人保固責任範圍，上訴人主張非屬
      保固責任範圍云云，尚難採信。
（二）上訴人於94年7 月16日至同年月21日進場修復漏水情形，
      是否屬其保固責任範圍? 上訴人依無因管理之法律關係請
      求被上訴人給付此部分之修復費用254,200 元，有無理由
      ？
    1.按民法第172 條規定: 「未受委任，並無義務，而為他人
      管理事務者，其管理應依本人明示或可得推知之意思，以
      有利於本人之方法為之。」，是依此規定，無因管理之要
      件有三：(一)須管理他人事務；(二)須無法律上之義務；(三)須
      有為他人管理之意思。
    2.查，上訴人於94年7 月16日至同年月21日進場修復系爭工
      程之漏水情形，乃係依系爭契約履行其保固責任，非屬無
      法律上之義務，亦非為被上訴人管理事務，依前揭說明，
      自非屬無因管理，是上訴人依無因管理之法律關係請求被
      上訴人給付此部分之修復費用254,200 元，即屬無據。
（三）上訴人於95年6 月至95年9 月間進場採用新的工法及材質
      施作修復，係屬其保固責任範圍抑另成立新的承攬契約？
      上訴人依新承攬契約之法律關係，請求被上訴人給付此項
      修復費用總計690,900 元之報酬，有無理由？
    1.查，系爭工程發生漏水情形係因上訴人使用材料錯誤所造
      成，依據兩造契約之約定，材料係由上訴人所提供，上訴
      人使用錯誤之材料施工，造成漏水之情形，自應屬於施工
      瑕疵，應可歸責於上訴人，依系爭契約之約定，此乃屬保
      固責任範圍，已如前述，故上訴人於95年6 月至95年9 月
      間進場採用新的工法及材質施作修復，應屬履行其保固責
      任。至於被上訴人於95年4 月17日以澎文行字第09500014
      64號函覆上訴人，其內容僅係就上訴人於95年4 月10日函
      所提出之新的施作工法，要求上訴人再詳細解釋其可行性
      ，有該函在卷可稽（見原審卷第136 頁），在該函中被上
      訴人並未有與上訴人達成新的承攬契約之合意，亦未同意
      給付報酬，是上訴人主張被上訴人於95年4 月17日覆函上
      訴人，表示同意上訴人採用新的工法及新的材質施作，此
      為變更設計，兩造間應成立新的承攬契約云云，尚難採信
      。
    2.次查，承攬報酬乃承攬契約之重要之點，而上訴人於95年
      6 月間依新的工法施作前，未告訴被上訴人修復費用需69
      0,900 元乙節，為兩造所不爭執，而被上訴人亦曾未同意
      給付報酬，是兩造就承攬契約重要之點即承攬報酬既未達
      成合意，尚難僅憑被上訴人同意上訴人依新的工法修復，
      即認兩造間已成立新的承攬契約，何況上開修復係在上訴
      人保固責任範圍，已如前述，是上訴人主張其於95年6 月
      至95年9 月間，進場採用新的工法及材質施作修復演藝廳
      屋頂，係屬成立新的承攬契約云云，不足採信。從而上訴
      人本於新承攬之法律關係請求被上訴人給付此部分之報酬
      690,900元，難謂有據。
六、綜上所述，上訴人本於無因管理及新承攬契約之法律關係請
    求被上訴人給付945,100 元，及自起訴狀繕本送達翌日起至
    清償日止，按年息5%計算之利息，為無理由，不應准許。原
    審為上訴人敗訴之判決，及駁回其假執行之聲請，於法尚無
    不合。上訴意旨指摘原判決不當，求予廢棄改判，為無理由
    ，應予駁回。
七、據上論結，本件上訴為無理由，依民事訴訟法第449 條第1
    項、第78條，判決如主文。
中    華    民    國    97    年    3    月    26   日
                            民事第三庭
                                審判長法官  張國彬
                                法      官  吳登輝
                                法      官  鄭月霞
以上正本證明與原本無異。
本件不得上訴。
中    華    民    國    97    年    3    月    26   日
                                書  記  官  吳新貞


司法院資訊處製作；財團法人民間司法改革基金會備份。
